臺灣高等法院高雄分院民事判決　　　　110年度上易字第128號
上　訴　人　陳春烈　



　　　　　　陳洪玉妹

　　　　　　王陳梅桃

　　　　　　陳梅麗　

　　　　　　陳梅香　
　　　　　　陳梅紅　
　　　　　　陳如蓁　

共　　　同
訴訟代理人　李慶峰律師
被上訴人　　洪健傑　
訴訟代理人　吳振群律師
上列當事人間請求拆屋還地事件，上訴人對於中華民國110 年3
月11日臺灣澎湖地方法院107 年度訴字第86號第一審判決提起上
訴，本院於110 年10月20日言詞辯論終結，判決如下：
    主  文
上訴駁回。
第二審訴訟費用由上訴人負擔。
    事實及理由
一、被上訴人起訴主張：伊於民國101 年9 月5 日自訴外人即伊
    祖父洪電火（已歿）受贈澎湖縣○○鄉○○段000 地號土地
    （下稱系爭土地），伊訪視系爭土地後得知該地遭訴外人即
    上訴人之父及配偶陳秋近（已歿）搭建之房屋及圍牆（下合
    稱系爭地上物）所占用，遂於105 年2 月22日以存證信函通
    知陳秋近無權占用之事實，並要求其返還土地及給付相當於
    租金之不當得利。嗣伊再於105 年4 月19日親赴澎湖與陳秋
    近商討系爭土地返還事宜，雙方並達成待陳秋近身故後即將
    系爭土地返還予伊之共識。然上訴人於陳秋近105 年9 月1
    日逝世後繼承陳秋近之權利義務，迄未返還系爭土地，上訴
    人因此受有相當於租金之利益，致伊受有不能使用系爭土地
    之損害。爰依民法第767 條、第179 條規定，請求：㈠上訴
    人應將系爭土地上如原判決附圖（下稱附圖）所示A 部分（
    面積為211.7 平方公尺）、B 部分（面積為223.17平方公尺
    ）之地上物全部拆除，並將土地返還予伊；㈡上訴人應給付
    伊新台幣（下同）3,439 元【即自105 年9 月1 日起至107
    年4 月10日（以19個月計）按占用面積依系爭土地107 年1
    月申報地價年息百分之10計算相當於租金之不當得利】，及
    自108 年7 月15日起至清償日止，按週年利率百分之5 計算
    之利息，暨自107 年4 月11日起至返還上開土地之日止，按
    月給付伊181 元。
二、上訴人則以：訴外人許鴦仔（已歿）代理洪電火於47年12月
    19日將其所有坐落澎湖縣湖西鄉湖西大字第257 地號（即系
    爭土地重測前地號）、276 、255 地號土地（下合稱系爭3
    筆土地）出典予陳秋近，並簽署典當契約（下稱系爭典當契
    約），且未設有年限；陳秋近為系爭土地之典權人，伊等於
    陳秋近過世後繼承其權利義務，自有權使用系爭土地。縱系
    爭典當契約未經登記，仍具債權效力，洪電火與陳秋近間因
    而存有債權債務關係，被上訴人自洪電火受贈系爭土地，並
    知悉洪電火與陳秋近有上開債權債務關係存在，基於債權物
    權化法理，自應受上開債權契約之拘束；如認被上訴人因債
    之相對性，得不受該債權契約拘束，其與洪電火係藉贈與方
    式規避該債權契約效力，顯有違誠信原則及構成權利濫用。
    再者，洪電火將系爭土地交予陳秋近使用收益後，陳秋近於
    其上建有房屋，若依被上訴人本於土地所有權之請求將之拆
    除，對上訴人及社會經濟將造成不利影響，基於房屋既得使
    用權保護原則之考量，應得類推適用民法第425 條之1 規定
    。伊等既有權占有系爭土地，非無法律上之原因，自無不當
    得利可言等語，資為抗辯。
三、原審判命：㈠上訴人應將系爭土地上如附圖編號A 、B 所示
    部分之地上物全部拆除，並將土地返還予被上訴人；㈡上訴
    人應給被上訴人1,729 元，及自108 年7 月15日起算之法定
    遲延利息，暨自107 年4 月11日起至返還上開土地之日止，
    按月給付被上訴人91元，駁回被上訴人其餘之訴。上訴人不
    服，提起上訴，聲明：㈠原判決不利於上訴人部分廢棄；㈡
    前項廢棄部分，被上訴人在第一審之訴及假執行之聲請均駁
    回。被上訴人答辯聲明：上訴駁回。至原審駁回被上訴人請
    求上訴人給付1,710 元（3,439 元-1,729元），及自107 年
    4 月11日起至返還占用土地之日止按月給付90元（181 元-9
    1 元）部分，未據上訴，已確定。
四、兩造不爭執事項：
  ㈠洪電火於101 年9 月19日以贈與為原因，將系爭土地所有權
    移轉登記予被上訴人，系爭土地並無典權設定登記。洪電火
    於106 年12月11日死亡。
  ㈡陳秋近在系爭土地如附圖編號A 、B 所示部分上，建築房屋
    及圍牆（即系爭地上物）。A 、B 部分占用面積依序為211.
    7 平方公尺、223.17平方公尺。陳秋近於105 年9 月1 日死
    亡。
五、本院之判斷：
  ㈠洪電火並未與陳秋近簽立系爭典當契約，上訴人並無得為繼
    受之合法占用權源；本件亦無類推適用民法第425 條之1 規
    定之餘地。
  ⒈按當事人主張有利於己之事實者，就其事實有舉證之責任。
    但法律別有規定，或依其情形顯失公平者，不在此限，民事
    訴訟法第277 條定有明文。何謂依其情形顯失公平，固應視
    兩造舉證之可能性、與證據之距離等情狀，考量課予當事人
    舉證責任是否違反公平原則，惟當事人縱以所提證據涉及「
    年代已久」、「舉證困難」為辯，仍不能因而免除其證明度
    減低之舉證責任。
  ⒉上訴人辯稱其等之父及配偶陳秋近曾與洪電火訂立系爭典當
    契約，雖系爭典當契約未經登記，惟仍具債權效力，兩造分
    別為陳秋近之繼承人、洪電火之繼受人，且被上訴人知悉該
    債權契約之存在，雙方均應受其拘束等語，並提出系爭典當
    契約為證（原審卷一第371 至377 頁）。被上訴人雖不爭執
    系爭典當契約形式上之真正，惟否認洪電火有授權他人與陳
    秋近簽立系爭典當契約，並辯稱：系爭典當契約簽署之前，
    洪電火即曾申請補發系爭土地所有權狀，因洪電火長期未居
    住澎湖，而系爭土地權狀曾遭其胞弟洪水土取走供作不明用
    途，惟系爭典當契約所附者為舊土地所有權狀，可見系爭典
    當契約係無權代理下所簽訂，且洪電火亦未取得典價等語。
    經查：
  ⑴觀之系爭典當契約所載，該契約於47年12月19日由訴外人許
    鴦仔代理洪電火與陳秋近訂立，典當標的為系爭3 筆土地；
    其後附具之系爭3 筆土地所有權狀，均係36年11月1 日核發
    （原審卷一第371-377 頁）。惟系爭土地曾於43年7 月6 日
    補發所有權狀，有土地登記謄本、土地登記簿在卷可憑（原
    審卷一第27頁、卷二第9 頁），是足認系爭典當契約所附系
    爭土地之所有權狀，並非締約當時合法有效者。又許鴦仔生
    前設籍在澎湖縣○○鄉○○村○○0 號，任戶長，教育程度
    為「不」（按指不識字）；洪電火生前長年設籍高雄市，未
    曾將戶籍遷入上址，其胞弟洪水土於38年11月間以寄居人身
    分，入籍上址，為戶長之親戚，嗣於39年10月間遷出各情，
    亦有戶籍登記簿、戶籍謄本附卷可考（原審卷二第81、203
    頁）。再者，被上訴人偕其母於105 年4 月19日前往陳秋近
    住處，與陳秋近協議返還系爭土地事宜時，陳秋近稱：「氣
    我是氣水土，真的太超過，每年都跟我討，每年都跟我討」
    、「（被上訴人方稱：你是說誰啊？）水土啊」、「（被上
    訴人方稱：我們不是水土那邊的人啦）你們就是那邊的人我
    知道」、「我說給你聽啦，77年，我典當，他常常來跟我討
    …不用常常說每年這樣都來討」、「82年啦，我建羊舍，我
    沒建羊舍都沒來跟我討」等語，而從未提及洪電火，有錄音
    譯文在卷足稽（見原審卷一第37頁；經原審及本院勘驗錄音
    光碟，該錄音譯文與錄音光碟內容尚無出入，見原審卷二第
    245 頁、本院卷第172 至173 頁）。綜此，以系爭典當契約
    所附系爭土地所有權狀並非立約當時合法有效者，且洪電火
    未曾與許鴦仔同戶籍，而係其胞弟洪水土曾短暫遷籍至許鴦
    仔之戶籍地，又許鴦仔並不識字，就系爭典當契約所載立約
    雙方名義及權利義務內容，衡情當無從辨明確認，復由陳秋
    近生前就系爭土地返還爭議怪責之對象，一再指向洪水土，
    而全未提及洪電火，堪認被上訴人主張洪電火並未授權他人
    與陳秋近就系爭土地簽立系爭典當契約，尚無悖於客觀事證
    ，係屬可信。
  ⑵上訴人又稱：被上訴人與陳秋近105 年4 月19日會面時，被
    上訴人對於陳秋近所稱有典當權利乙節未表示驚訝或反駁，
    可見被上訴人當時已知悉有系爭典當契約存在，且不爭執該
    契約之內容云云。查，被上訴人偕同其母於105 年4 月19日
    與陳秋近會面之時，對陳秋近所稱：「這個名字應該是你們
    的，我在這邊再一陣子就結束了，我就不要了，這東西我也
    不想這樣，我是典當有個權利啦」，回應稱：「好啦，我們
    再溝通啦」乙語（原審卷一第38頁），並無認同陳秋近所稱
    其有典當權利之意，而係安撫並表明可再商議。又被上訴人
    於雙方會晤初始，即稱：「我們昨天就是，已經說好了」、
    「就是安捏啦，你繼續在那裡種沒關係，啊你不過以後沒辦
    法種的時候，那就是我們要怎麼處理都沒關係」等語，陳秋
    近則回稱：「嘿啦」、「嘿呀」等詞（原審卷一第35頁），
    足認被上訴人所稱其於雙方會面之前曾與陳秋近電話連絡，
    陳秋近即曾向其表示就系爭土地有典當關係等情，合於上引
    對話之內容及情境，應非子虛。且由陳秋近雖稱其有典當權
    利，然並未拒絕被上訴人所表達，於其將來無法耕作時將系
    爭土地返還被上訴人之請求，亦未要求支付原典價以回贖，
    核與系爭典當契約所載洪電火一方須給付以原典價依當時黃
    金價格換算之代金始得回贖之情，明顯有異，更可見陳秋近
    就系爭典當契約是否對洪電火合法生效，並無確信。故以，
    上訴人援引前開對話內容所辯上情，顯與錄音譯文所呈現被
    上訴人係以「再溝通」予以回應、並非未為反駁，有所不符
    ，且被上訴人未表驚訝，係因雙方會面前其經由電話連繫即
    已聽得陳秋近表示有典當權利之故，並非被上訴人早已知悉
    有系爭典當契約存在，更無從據以推論洪電火曾授權他人與
    陳秋近就系爭土地簽立系爭典當契約並收取典價。是上訴人
    此部分辯解，並無從採為有利於其等之判斷。
  ⑶此外，上訴人未能另舉他證證明洪電火就系爭土地有與陳秋
    近成立典當契約之意思或行為。從而，洪電火既未與陳秋近
    簽訂系爭典當契約，上訴人自無得為繼受之契約權利，其等
    所稱系爭典當契約仍具債權效力，兩造因繼承或繼受而均應
    受該債權效力拘束云云，殊無可取。
  ⒊上訴人又稱：洪電火將系爭土地交予陳秋近使用收益後，陳
    秋近於其上建有系爭建物，若依被上訴人請求將之拆除，對
    上訴人及社會經濟將造成不利影響，基於房屋既得使用權保
    護原則之考量，應得類推適用民法第425 條之1 之規定等語
    。查，民法第425 條之1 第1 項規定「土地及其土地上之房
    屋同屬一人所有，而僅將土地或僅將房屋所有權讓與他人，
    或將土地及房屋同時或先後讓與相異之人時，土地受讓人或
    房屋受讓人與讓與人間或房屋受讓人與土地受讓人間，推定
    在房屋得使用期限內，有租賃關係」，其立法目的，旨在使
    房屋不因土地變換為相異之權利主體而受影響，仍得繼續利
    用土地，俾免房屋遭受拆除而損及社會經濟利益，並兼顧受
    讓人利益。惟該條規定之適用，須以土地及其上房屋原同屬
    一人所有為要件。而陳秋近並非系爭土地所有權人，系爭地
    上物與系爭土地並無原同屬一人所有之情形。縱寬認經土地
    所有權人同意而興建之地上物，與坐落所在之土地，得類推
    適用民法第425 條之1 規定，惟洪電火並未授權他人與陳秋
    近訂立系爭典當契約，業據本院認定如上；又陳秋近生前使
    用系爭土地或在其上興建系爭地上物之事實，並不能證明該
    等使用收益行為係經土地所有權人洪電火同意。是上訴人所
    稱洪電火將系爭土地交予陳秋近使用收益之前提事實，難認
    存在，自更無類推適用民法第425 條之1 規定之餘地。
  ⒋據上，上訴人執系爭典當契約主張兩造分因繼承、繼受而應
    受該契約債權效力之拘束，及主張本件得類推適用民法第42
    5 條之1 規定，俱無可採，其等並無占用系爭土地之正當權
    源，堪予認定。
  ㈡被上訴人依民法第767 條規定，得請求上訴人拆除系爭地上
    物，返還系爭土地占用部分，並無違反誠信或權利濫用之情
    事：
    按所有人對於無權占有或侵奪其所有物者，得請求返還之，
    民法第767 條第1 項前段定有明文。陳秋近並無占用系爭土
    地之正當權源，而予占用，並於其上建造系爭地上物，上訴
    人於陳秋近死亡後繼受其占有，被上訴人為系爭土地所有權
    人，自得請求上訴人拆除系爭地上物，返還系爭土地占用部
    分。上訴人雖辯稱：被上訴人與洪電火以贈與之方式規避上
    開債權契約之拘束，顯有違誠信原則及構成權利濫用云云，
    惟洪電火與陳秋近並無訂立系爭典當契約，上訴人並無得為
    繼受之契約權利，已如前述，被上訴人受贈取得系爭土地所
    有權後，自無須為繼受之契約義務，上訴人所稱洪電火與被
    上訴人係刻意規避所謂債權契約之拘束，有違誠信或構成權
    利濫用，無以為採。
  ㈢被上訴人依民法第179 條規定，請求上訴人給付1,729 元，
    及自108 年7 月15日起算之法定遲延利息，暨自107 年4 月
    11日起至返還上開土地之日止，按月給付被上訴人91元，係
    有理由：
    按無法律上之原因而受利益，致他人受損害者，應返還其利
    益，民法第179 條前段定有明文。依不當得利之法則請求返
    還不當得利，以無法律上之原因而受利益，致他方受有損害
    為其要件，故其得請求返還之範圍，應以對方所受之利益為
    度，非以請求人所受損害若干為準。而無權占有他人土地，
    可能獲得相當於租金之利益為社會通常之觀念。查，上訴人
    繼承取得之系爭地上物無權占用系爭土地如附圖編號A 、B
    所示部分，業經本院認定如前，上訴人無法律上之原因，獲
    有使用土地之利益，致被上訴人受有損害，則被上訴人依上
    開規定，請求上訴人給付自陳秋近105 年9 月1 日死亡日（
    即上訴人繼承取得系爭土地占有之日）起至返還系爭土地日
    止之不當得利，自屬有據。原審審酌系爭土地坐落澎湖縣湖
    西鄉，系爭地上物為陳秋近生前養羊及農作所用，現堆放雜
    物，四周長滿銀合歡及雜草，上訴人占用系爭土地，所得利
    益有限等一切情狀，以系爭土地歷年申報地價年息百分之5
    計算上訴人所獲相當於租金之不當得利，尚無不洽；且上訴
    人就原審酌定並據以核計之不當得利金額，即其等應給付被
    上訴人1,729 元【自105 年9 月1 日至107 年4 月10日（以
    19個月計）相當於租金之不當得利】，及自108 年7 月15日
    起算之法定遲延利息，暨自107 年4 月11日起至返還上開土
    地之日止，按月給付被上訴人91元，於本審亦未予爭執。本
    院對於兩造有關不當得利部分之攻擊防禦方法及法律上之意
    見，與原判決尚無不同，爰依民法第454 條第2 項前段規定
    ，引用之。
六、綜上所述，被上訴人依民法第767 條、第179 條規定，請求
    上訴人將系爭土地如附圖編號A 、B 所示部分之地上物全部
    拆除，並將土地返還予被上訴人，及上訴人應給被上訴人1,
    729 元，及自108 年7 月15日（即原審民事準備一狀繕本最
    後送達翌日，見原審卷二第157 、25頁）起算之法定遲延利
    息，暨自107 年4 月11日起至返還上開土地之日止，按月給
    付被上訴人91元，自屬正當，應予准許。原審為上訴人敗訴
    之判決，理由雖有不同，但結論並無二致，仍應予維持。上
    訴意旨指摘原判決不當，求予廢棄改判，為無理由，應駁回
    上訴。
七、本件事證已臻明確，兩造其餘之攻擊或防禦方法及所用之證
    據，經本院斟酌後，認為均不足以影響本判決之結果，爰不
    逐一論列，附此敘明。
八、據上論結，本件上訴為無理由，爰判決如主文。
中    華    民    國   110    年    11    月    10    日
                            民事第四庭
                              審判長法  官  甯  馨
                                    法  官  何悅芳
                                    法  官  林雅莉
以上正本證明與原本無異。
本件不得上訴。
中    華    民    國   110    年    11    月    10    日
                                    書記官  鄭翠芬